最　高　行　政　法　院　判　決　　　　　　　　　九十一年度判字第一○九六號
　　上　訴　人　祭祀公業楊初興
　　代　表　人　乙○○
　　被 上訴 人　臺中縣稅捐稽徵處
　　代　表　人　甲○○
　　輔助參加人　臺中縣政府
　　代　表　人　丁○○
　　輔助參加人　臺中縣清水鎮公所
　　代　表　人　丙○○
右當事人間因地價稅事件，上訴人對於臺中高等行政法院中華民國九十年三月二十九
日八十九年度訴字第八十三號判決，提起上訴，本院判決如左：
　　主  文
上訴駁回。
上訴審訴訟費用由上訴人負擔。
　　理  由
一、本件上訴人主張：(一)上訴人所有坐落清水鎮○○段二二四－一等二十七筆土地原
為農用徵收田賦之耕地，且係三七五租約由佃農耕作之田地，迄今仍作農用，詎被上
訴人以上開土地周邊公共設施已完竣為由，對該二十七筆土地改課地價稅，致八十八
年地價稅高達一、四一○、九七四元。(二)按非都市土地依法編定之農業用地，或都市
土地公共設施尚未完竣前，仍作農業用地使用者，應徵田賦，土地稅法第廿二條有明
文規定。系爭二十七筆土地自數十年前清水鎮公所尚未規劃都市土地之前，即已出租
予佃農，迄今仍作農地使用，應課徵田賦至屬明確。被上訴人引財政部八十一年十一
月二十五日八一台財稅第八一○八七○六六四號函釋所謂：「徵收田賦之土地，．．
．公共設施已完竣，應自完竣之次年期起改課地價稅」云云之行政命令，顯與前開土
地稅法第廿二條有牴觸，應屬無效。(三)又公共設施究係指何種設施，如僅在農田邊開
闢一條道路，對農民有何實益，據以改課地價稅，顯係苛政而不合情理，且上開二十
七筆土地，均出租與佃農，以三七五租約所入租谷，實不足抵付地價稅，將來勢必被
迫拍賣，形同強徵民地，甚不合理。(四)又為配合農業發展條例第三條第一項第九款後
段「視同農業用地」之規定，財政部曾發函同意內政部之意見認為：農民或農民團體
之倉庫集貨場用地，位於都市計畫內公共設施已完竣之住宅區域或商業區者，仍得按
農業用地課徵田賦（財政部七十年八月二十六日台財稅字第三七一○六號及七十二年
八月十七日台財稅字第三五七九六號函參照）。位於都市計畫內公共設施已完竣之住
宅區域或商業區者，其倉庫集貨場用地，既可按農業用地課徵田賦，系爭農地反不得
課徵田賦而改課地價稅即屬無理。為此訴請撤銷訴願決定及原處分。
二、被上訴人則以(一)按「已規定地價之土地，除依第二十二條規定課徵田賦者外，應
課徵地價稅。」，又「非都市土地依法編定之農業用地或未規定地價者，徵收田賦。
但都市土地合於左列規定者，亦同．．．二、公共設施尚未完竣前，仍作農業用地使
用者。．．．前項第二款．．．以自耕農地及依耕地三七五減租條例出租之耕地為限
。」為土地稅法第十四條及二十二條所明定。另「徵收田賦之土地，．．．公共設施
已完竣，應自完竣之次年期起改課地價稅」亦為財政部八十一年十一月二十五日八一
台財稅第八一○八七○六六四號函釋在案。(二)上訴人所有坐落清水鎮○○段二二四－
一等二十七筆土地，地目為田，業經清水鎮公所劃設為公共設施完竣地區，並由清水
地政事務所分別以八十二年四月二十九日清地三字第○五四○七號函及八十四年八
月七日清地三字第九九三八號函繕造清冊通知被上訴人所屬沙鹿分處在案，被上訴
人依財政部八十一年十一月二十五日八一台財稅第八一○八七○六六四號函釋規定，
自其公共設施完竣之次年期起改課地價稅；另清水鎮○○段一九四、二一七－三地號
兩筆土地之地目為建，核非屬土地稅法第二十二條規定課徵田賦之土地，案依土地稅
法第十四條規定，經就上開二十九筆土地及連同其他二十筆未異議之土地，核定課徵
八十八年地價稅計一、四一○、九七四元，並無違誤。(三)查土地稅法第二十二條第一
項第二款明定，都市土地於公共設施尚未完竣前，仍作農業用地使用者，徵收田賦。
惟查本案清水鎮○○段二二四－二等二十七筆土地，業經清水鎮公所勘查認定劃設為
公共設施完竣地區，並由清水地政事務所分別於八十二及八十四年間繕造清冊函送被
上訴人所屬沙鹿分處在案，已無上開同一法條規定課徵田賦之適用，是被上訴人依土
地稅法第十四條規定及財政部八十一年十一月二十五日八一台財稅第八一○八七○六
六四號函釋，自公共設施完竣之次年期起改課系爭二十七筆土地八十八年地價稅，並
無適用法令牴觸之情事，上訴人顯係誤解法令。另按土地稅法施行細則第二十三條規
定，所稱公共設施指道路、自來水、排水系統、電力等四項設施；且同法條文第三項
之規定，公共設施完竣之範圍由縣政府劃定之，又現行實務作業依據台中縣政府七十
九年三月二十日研商「都市土地公共設施完竣地區範圍認定標準及編造工作事宜」會
議決議，現場勘查由鄉鎮公所及縣政府工務局派員會同勘查認定劃設，再由鄉鎮公所
將完竣地區劃設於地籍套繪藍晒圖送地政事務所，並由地政事務所編造清冊移送稅捐
稽徵機關。是本案並非由被上訴人認定系爭土地核屬公共設施完竣地區，被上訴人係
依據地政事務所造冊移送之資料，並依有關規定辦理核課。次查本案系爭二十七筆土
地並非屬倉庫集貨場用地，且財政部七十年八月二十六日台財稅三七一○六號函亦經
未列入八十八年版「土地稅法令彙編」內，依財政部八十八年七月二十七日台財稅第
八八一九二八六八一號函示，不再援引適用。又上訴人所述其所有土地雖仍作農業使
用，所收租金不足支付地價稅，縱屬實情，惟依法不得據為改課田賦之理由。是其主
張，核無可採等語資為抗辯。
三、參加人主張：(一)台中縣政府方面：有關清水鎮○○段二二四－二地號等二十七筆
土地是否屬公共設施完竣地區認定之標準說明如左：1.有關公共設施完竣係依平均地
權條例施行細則第三十六條標準認定，依該規定為道路、自來水、排水、及電力等四
項建設完竣而言。對於道路部分係以計畫道路能通行貨車為準，自來水及電力係以可
自計畫道路接通輸送者為準；排水系統係以能排水為準。公共設施完竣範圍應以道路
兩旁鄰接街廓之一半深度為準。2.有關該府前於七十九年三月二十日研商『都市土地
公共設施完竣地區範圍認定標準及編造工作事宜』會議第一案，就實施都市計畫地區
公共設施完竣地區範圍認定之標準有所決議：（一）都市土地公共設施完竣地區之認
定標準，依內政部七十八年一月九日台（七八）內地字第六六一六八○號函訂定「平
均地權條例施行細則第三十六條補充規定」認定。（二）完竣地區範圍、深度以街廓
之一半，並以工業區七十五公尺，住宅區四十公尺，商業區三十公尺為限。(二)清水鎮
公所方面：1.系爭二十七筆土地均屬於都市計畫內第四種住宅用地。2.目前至現場勘
查道路、排水、電力、自來水、路燈都已完成，若要馬上接水電至原告之系爭土地皆
無問題，而消防栓亦已設立，故系爭土地屬公共設施完竣之土地。
四、原審斟酌全辯論意旨及調查證據之結果，以：(一)、按「已規定地價之土地，除依
第二十二條規定課徵田賦者外，應課徵地價稅。」又非都市土地依法編定之農業用地
或未規定地價者，徵收田賦。但都市土地中屬於自耕農地及依耕地三七五減租條例出
租之耕地，於公共設施尚未完竣前，仍作農業用地使用者，徵收田賦。分別為土地稅
法第十四條及二十二條第一項第二款所明定。另徵收田賦之土地，如公共設施已完竣
，應自完竣之次年期起改課地價稅，亦經財政部八十一年十一月二十五日八一台財稅
第八一○八七○六六四號函釋在案。又「本法第二十二條第一項第二款所稱公共設施
尚未完竣前，指道路、自來水、排水系統、電力等四項設施尚未建設完竣而言。前項
道路以計劃道路能通行貨車為準；自來水及電力以可自計劃道路接通輸送者為準；排
水系統以能排水為準。」土地稅法第五十八條授權行政院訂定之土地稅法施行細則第
二十三條亦有明文規定，而此一規定與平均地權條例施行細則第三十六條第一、二項
規定相同。(二)、上訴人所有如附表所示坐落清水鎮○○段二二四－二等二十七筆土地
，地目為田，業經清水鎮公所劃設為公共設施完竣地區，並由清水地政事務所分別於
八十二及八十四年間繕造清冊函送被上訴人所屬沙鹿分處，該處乃按財政部八十一年
十一月二十五日八一台財稅第八一○八七○六六四號函釋及土地稅法第十四條規定，
自其公共設施完竣之次年期起改課地價稅；連同訴外清水鎮○○段一九四、二一七－
三地號兩筆建地（亦非屬土地稅法第二十二條規定課徵田賦之土地），合計二十九筆
土地及其他二十筆未異議之土地，核定課徵八十八年地價稅計一、四一○、九七四元
。上訴人對於上開數額之計算並不爭執，惟主張系爭二十七筆土地尚非屬公共設施完
竣地區，不應課徵地價稅等語。經查，如附表所示二十七筆土地皆屬於都市計畫內第
四種住宅區，業據參加人清水鎮公所查明，並以九十年三月一日九○清鎮工字第二三
五七八號函敘明無誤，上訴人對此亦不爭執；另該二十七筆土地位於清水鎮○○路旁
，該馬路係新開闢之計劃道路，具四線道，貨車足以通行無礙，有參加人清水鎮公所
提出之現場照片四幀可稽，上訴人對此亦不爭執，足堪認定。另馬路兩旁有排水溝，
排水通暢，下雨時亦不至積水；自來水及電力管線均已於平等路上鋪設完成，可自計
畫道路接通輸送等情，均據參加人清水鎮公所派員到庭證述無訛，並據其提出照片、
台灣省自來水公司第四區管理處清水營運所九十年元月八日九十台水四清工字第○三
七號函及台灣電力股份有限公司台中區營業處九十年一月九日中資資字第九○○一○
九－一號函，並各函所附自來水、電力地下管線圖在卷可稽，自堪採信。此外，上開
計劃道路旁邊尚設有路燈、電力開關、電信箱，消防水栓等，亦據清水鎮公所訴訟代
理人於八十九年十二月二十九日現場勘查明確，攝有照片四幀在卷可考，從而，系爭
二十七筆土地位於公共設施完竣地區，至堪認定。上訴人雖以消防栓用水非自來水、
電力無法供住家使用、排水溝高於農田無法排水等詞，否認公共設施完竣，惟上開水
電管線已鋪設於道路下，一旦申請即可接通使用已如前述，又排水溝係供系爭住宅用
地公共排水之用，非為農田疏濬之用，自無需低於農田，上訴人此部分主張均屬無據
。至系爭土地有三七五租約存在，所收租金不敷繳納地價稅乙節，亦非得據為拒絕繳
納地價稅之正當理由。(三)、上訴人另主張依財政部七十年八月二十六日台財稅三七一
○六號及七十二年八月十七日台財稅字第三五七九六號函釋意旨，系爭土地應比照上
開函文所述之倉庫集貨場用地，課徵田賦等語。查系爭二十七筆土地並非屬倉庫集貨
場用地，與上開函釋所指之情況並不相同，不得比附援引，且該二函釋亦經未列入八
十八年版「土地稅法令彙編」內，依財政部八十八年七月二十七日台財稅第八八一九
二八六八一號函文意旨，不再援引適用，自不能據此為有利上訴人之認定，上訴人此
部分主張，核無可採。因而為上訴人敗訴之判決。
五、本院核原判決揆諸上開規定及說明，洵無違誤，上訴意旨仍執陳詞主張：系爭二
十七筆田地，面臨清水鎮○○路，除有排水系統外，並無自來水及電力設施，並以自
來水公司及電力公司之函附管線圖係設計圖，不能證明地下確有埋設管線，不能以路
燈及消防水栓認定自來水及電力已施設完成，指摘原判決違法不當。然按土地稅法施
行細則第二十三條第三項規定，公共設施完竣之範圍由縣（市）政府劃定之。本件系
爭土地既經臺中縣政府七十九年三月二十日「都市土地公共設施完竣地區範圍認定標
準及編造工作事宜」會議決議，由鄉鎮公所及縣政府工務局派員會同勘查認定劃設，
再由鄉鎮公所將完竣地區劃設於地籍套繪藍晒圖送地政事務所，並由地政事務所編造
清冊送被上訴人即稅捐稽徵機關，經查上開清冊及完竣地區劃設圖等文書依其程式及
意旨得認作公文書，依行政訴訟法第一百七十六條準用民事訴訟法第三百五十五條第
一項規定，推定為真正，上訴人既無法舉證推翻上開公文書推定為真正之證據力，被
上訴人根據上開公文書課徵系爭土地之地價稅，於法尚無不合，況依臺中縣清水鎮公
所九十年一月十八日九○清鎮工字第一二四三號函所附之勘查照片四張所示，系爭土
地有使用自來水之消防栓、電信箱、路燈及裝設於路旁地上之電力開關箱，亦有該函
暨照片四張附原處分卷可稽，足證上訴意旨指摘原判決違法不當，聲明廢棄改判為無
理由，應予駁回。
據上論結，本件上訴為無理由，爰依行政訴訟法第二百五十五條第一項、第九十八條
第三項前段，判決如主文。
中　　華　　民　　國　　九十一　　　年　　　六　　　　月　　二十七　　　日
                    最 高 行 政 法 院  第 二 庭
                                審 判 長 法  官　　　陳　石　獅
                                         法  官      吳  明  鴻
                                         法  官　　　彭　鳳　至
                                         法  官　　　高　啟　燦
                                         法  官　　　黃　合　文
右  正  本  證  明  與  原  本  無  異
　　　　　　　　　　　　　　　　　　　　 法院書記官　張　雅　琴
中　　華　　民　　國　　九十一　　　年　　　七　　　　月　　　二　　　　日
